# 讨论两个永续债的案例

提问人：nikan 时间：2014-10-09 19:40:36
【案例 1 】 合同主要条款如下：
1. 贷款金额： 20 亿元
2. 贷款期限：无固定期限，自 2013 年×月×日（“起息日”）至借款人宣布清算日或借款人（借取资金的一方）按本合同约定宣布贷款到期日。借款人有权在放款日起 2 个月或者与贷款人（出借资金的一方）另行协商确定的其他期限以后的任何时间宣布全部或部分贷款到期，前提是借款人应提前 1 个月书面通知贷款人。
3. 利息支付：如借款人宣布分红后未按约定按期足额支付任何一期利息，除按本合同约定支付罚息外，贷款人亦有权要求在当年结算日（即起息日起每满 12 个月之日）后 30 日内发出书面通知要求借款人立即清算。在此情形下，借款人即视为在贷款人书面通知中载明的日期宣布清算，贷款人向借款人提供的贷款本金和截至贷款人要求借款人清算日的利息在宣布清算日立即到期，借款人应立即清偿全部贷款本金及所有到期利息应支付的罚息（如有）。
4. 贷款利率：第 1 年为全部贷款本金的10%，第 2 年贷款利率为10%，计息基数为贷款本金余额，第 3 年贷款利率为13%，计息基数为贷款本金余额，第 4 年及之后为委托贷款本金余额的18%。如借款人在某一年宣布分红，则借款人必须支付该年的资金成本及以前年度递延的资金成本（如有）。
5. 利率调整方式：如果借款人在任何一年（假设为“A”年）均为宣布分红，则借款人当年应支付的利息递延至次年（即A+1年）
支付，且A年的利率应在A年利率基础上上浮50%；如次年（即A+1年）借款人仍未宣布分红，则A+1年的利率在A+1年利率基础上上浮50%，以此类推，但上浮后的利率以18%/年为限，并且，当上述任何利息支付时相应的利息及因其产生的其他资金成本的计算（无论因递延或其他原因造成的）到其支付之日为止。如果借款人在某一年宣布分红，则必须支付该年利息及以前年度递延的利息（如有）。
6. 开立监管账户： （ 1 ）借款人应在贷款人开立监管账户（一），并承诺监管账户（一）内的现金余额符合下述约定： 除非经贷款人另行书面同意，借款人应确保自起息日起的第一年内，在每个季度的期初日，监管账户（一）内的现金余额分别不低于人民币24,000万元，人民币15,000万元、人民币10,000万元和人民币 5000 万元。 （ 2 ）借款人应在贷款人开立监管账户（二），并承诺监管账户（二）内的现金余额符合下列约定： 1 ）项目整体住宅销售面积（项目总体可售住宅面积约 110 万平米，如实际可售面积低于 110 万平方米，以下销售面积指标按比例进行调整）达到 33 万平米时，已偿还的委托贷款本金与项目预售/销售回款监管账户余额合计不低于 4 亿元； 2 ）项目整体住宅销售面积达到 55 万平米时，已偿还的委托贷款本金与项目预售/销售回款监管账户余额不低于 10 亿元； 3 ）项目整体住宅销售面积达到 77 万平方米时，已偿还的委托贷款本金与项目预售/销售回款监管账户余额合计不低于 16 亿元。 4 ）项目整体住宅销售面积达到 88 万平米时，已偿还的委托贷款本金与项目预售/销售回款监管账户余额合计不低于 20 亿元。 5 ）自起息日起满3.5年时，借款人已经偿还的贷款本金以及在监管账户（二）资金余额合计应当不低于委托贷款本金的20%；自起息日起满 4 年时，借款人已经偿还的贷款本金以及在监管账户（二）资金余额合计应当不低于委托贷款本金的50%；自起息日起满4.5年时，借款人已经偿还的贷款本金以及在监管账户（二）资金余额合计应当不低于委托贷款本金的80%；自起息日起满 5 年时，借款人已经偿还的贷款本金以及在监管账户（二）资金余额合计应当不低于委托贷款本息之和。 【问题】借款人获得的 20 亿元资金应确认为负债还是权益？ 【分析】CAS37.10规定：“如果企业不能无条件地避免以交付现金或其他金融资产来履行一项合同义务，则该合同义务符合金融负债的定义。有些金融工具虽然没有明确地包含交付现金或其他金融资产义务的条款和条件，但有可能通过其他条款和条件间接地形成合同义务。” 根据该条规定，负债和权益的划分，关键是看发行方是否承担了一项交付现金或其他金融资产的合同义务，或者虽然没有明示的合同义务，但通过其他合同条款是否间接形成合同义务。 在本案例中，由于借款合同并未规定还款期限，所以从合同条款上分析，借款人似乎并未承担一项还款的现实义务。但借款合同约定了监管账户条款，案例中的监管账户条款（ 2 ） 5 ），要求自起息日起3.5年时监管账户保持一定的余额，并逐年递增。该条款实际上就是变相要求借款人还款（如果不还款，监管账户获得的存款利息收入要大大低于18%的利息成本，作为一个理性的经济人，肯定会选择还款，不会存在其他选择），因此间接形成了一项还款的合同义务。 【结论】个人认为应划分为负债。
【案例 2 】合同主要条款和【案例 1 】一致，但删除了“5）自起息日起满3.5年时，借款人已经偿还的贷款本金以及在监管账户（二）
资金余额合计应当不低于委托贷款本金的20%；自起息日起满 4 年时，借款人已经偿还的贷款本金以及在监管账户（二）资金余额合计应当不低于委托贷款本金的50%；自起息日起满4.5年时，借款人已经偿还的贷款本金以及在监管账户（二）资金余额合计应当不低于委托贷款本金的80%；自起息日起满 5 年时，借款人已经偿还的贷款本金以及在监管账户（二）资金余额合计应当不低于委托贷款本息之和。”的条款。 【问题】借款人获得的 20 亿元资金应确认为负债还是权益？ 【分析】相比案例 1 ，本案例的监管账户条款只要求房产销售达到一定面积时，才需要在监管账户中保留一定的余额。而房产销售存在不确定性。换言之，如果借款人房产销售情况不佳，就无需在监管账户中存入相应的资金。不在监管账户中存入资金，就意味着借款人并无还款的现实义务（不论是直接的还是间接的）。 【结论】这种情况下，个人认为可以确认为一项权益。

回答人：chenyiwei
这个问题有一点很麻烦：准则规定“有些金融工具虽然没有明确地包含交付现金或其他金融资产义务的条款和条件，但有可能通过其他条款和条件间接地形成合同义务”，但是通常理解仅仅依靠“经济强制”（economic compulsion）是不能构成一项合同义务的（不考虑“经济强制”这一点与“理性经济人假设”相矛盾）。而现在永续债列入权益的案例都是利用了“经济强制”向持有人提供保障，例如永续债不付息则普通股不得分利、永续债如果多年不付息或不赎回则利率加倍等（主帖案例中的“监管帐户”也是经济强制的一种方式）。如何把握“经济强制”和“间接形成的合同义务”之间的界限，可能导致对金融工具的不同分类结果。我理解主帖所举的这两个案例的关键就在于此。就主帖中两个案例，我个人理解很可能被认定为只存在“经济强制”而不存在“合同义务”而导致被分类为权益。这个结果与经济实质可能是背离的，但从目前并不完美的准则规定来看，结果很可能如此。
另外，准则还规定“对于附有或有结算条款的金融工具，发行方不能无条件地避免交付现金、其他金融资产或以其他导致该工具成为金融负债的方式进行结算的”，但此处的还款进度和监管帐户存款要求是取决于借款人房地产开发项目的销售进度，这个因素应当认为是借款人自身可控的，因而也不应理解为存在导致划分为金融负债的或有结算条款。